【裁判字號】    92,聲判,11
【裁判日期】    920924
【裁判案由】    聲請交付審判
【裁判全文】
臺灣花蓮地方法院刑事裁定              九十二年度聲判字第一一號
    聲  請  人  乙○○
    代  理  人  林武順律師
    被      告  甲○○
右列聲請人因告訴被告毀損案件，不服台灣高等法院花蓮分院檢察署檢察長駁回再議
之處分（九十二年上聲議字第九十號），聲請交付審判，本院裁定如左：
    主    文
聲請駁回。
    理    由
一、按告訴人不服上級法院檢察署檢察長或檢察總長認再議為無理由而駁回之處分者
    ，得於接受處分書後十日內委任律師提出理由狀，向該管第一審法院聲請交付審
    判。法院認為交付審判之聲請不合法或無理由者，應駁回之。刑事訴訟法第二百
    五十八條之一、第二百五十八條之三第二項前段，分別定有明文。
二、本件聲請人以被告甲○○於民國九十一年四月十二日上午九時許，在花蓮縣玉里
鎮○○段秀姑巒溪河川地施作被告所承攬之花蓮縣玉里鎮公所垃圾掩埋場工程時
    ，毀損聲請人種植水稻之水田旁之灌溉溝渠，導致聲請人水田內之稻作枯萎，因
    認被告涉犯有刑法第三百五十四條之毀損罪。經向花蓮縣警察局玉里分局提出告
    訴後，台灣花蓮地方法院檢察署檢察官以聲請人種植水稻之土地係國有之秀姑巒
    溪河川地，該土地之稻作，依照民法第六十六條第二項之規定，為國有財產，聲
    請人並非犯罪之被害人，因而以告訴不合法為理由為不起訴處分（九十一年度偵
    第二四三一號）。聲請人不服，聲請再議亦經台灣高等法院花蓮分院檢察署檢察
    長以再議為無理由而駁回再議。聲請人以只要是對於財產有事實上管領力之人即
    屬刑事訴訟法第二百三十二條所稱之「犯罪被害人」，聲請人提出告訴，並無不
    合法之處為理由，依照刑事訴訟法第二百五十八條之一之規定聲請交付審判。
三、按「刑事訴訟法第二百三十二條所謂犯罪之被害人，指因犯罪行為直接受損害之
    人。就財產犯罪言，所有權人固為被害人，即對於該財產事實上有使用監督之人
    ，因他人之犯罪行為致其使用監督權受侵害者，亦不失為直接被害人。故物之借
    用人或承租人，對於借用物或租賃物雖無所有權，但既享有管理、使用或收益之
    權限，故予毀損，致其不能為使用收益時，該借用人或承租人，自得依法提出告
    訴。」、「刑法上侵害財產法益之犯罪，重在持有關係，其行為客體並不以他人
    所有之物為限。凡事實上對物取得管領支配之人，不論其有無合法之權源，為維
    持現存社會秩序，其持有仍受刑法之保護，得為財產犯罪之行為客體，若因他人
    之犯罪行為，致其對物之管領支配受有侵害，自不失為該犯罪之直接被害人，依
    法得為告訴。」，最高法院分別著有八十八年度台非字第三七二號以及九十年度
    台非字第九十七號判決可資參照。又「按刑法上之持有，係指對物之現實占有者
    而言。不問其為合法或非法之占有，為維持其事實上之占有關係，藉以維護社會
    秩序，除原所有權人於其所有權被侵害時得依法即時排除侵害外，不容任何人未
    經法定程序任意變更現實占有之狀態。如有對於他人現實占有之物（含動產、不
    動產）予以不法侵害時，仍難解免難其刑責（例如竊取、強劫或搶奪等罪名是）
    。本物時，仍應認其侵害竊盜犯之事實管領權而分別成立竊盜、強劫或搶奪等罪
    名是）．．．」最高法院亦著有八十四年度台非字第一○九號判決可資參照。
因此就物有事實上管領力之人，對於主張所管領之物遭到侵害，即屬刑事訴訟法
    第二百三十二條所稱之被害人，即得提起告訴。
四、然按刑法第三百五十四條規定「毀棄、損壞前二條以外之他人之物或致令不堪用
    ，足以生損害於公眾或他人者，處二年以下有期徒刑、拘役或五百元以下罰金。
    」，則該罪之客體限於他人之物，並不包含如收取權、債權等之權利在內。而依
    照民法第七十條第一項之規定「有收取天然孳息權利之人，其權利存續期間內，
    取得與原物分離之孳息。」，則對於土地之天然孳息有收取權利之人例如承租人
    等等也僅僅是取得對於該天然孳息之收取權而已，在該天然孳息與土地分離之前
    ，收取權人並不當然取得該天然孳息之所有權，而對於收取權有所妨害，則僅僅
    是發生是否可以依照民法有關契約或者是侵權行為之規定請求債務不履行或者是
    損害賠償之問題而已，與現行刑法第三百五十四條所規定毀損罪之客體並不相符
    ，自難以該條所規定之毀損罪相繩。更且刑法第三百五十四條之毀損罪係限於處
    罰故意犯，若因過失造成他人財產上損失即因欠缺故意，而無從構成該罪。
五、經查本件聲請人所主張受損稻作之土地，係由聲請人之子陳建明向經濟部水利署
    申請使用許可，並經經濟部水利署核准使用，有該署覆函以及許可書附卷可參（
    偵查卷第十四頁），而聲請人也確實在該土地上種植水稻，但尚未採收，有受損
    照片附卷可參（警卷第十頁以下），則聲請人僅僅是對於該河川地上之天然孳息
    稻作享有收取權而已，並不當然取得稻作之所有權，則縱然該稻作因為被告施作
    工程導致缺水灌溉而枯萎，亦僅屬被告對於聲請人是否應負侵權行為損害賠償責
    任之問題，而收取權並不得成為毀損罪之客體，已如前述，被告所為即與毀損罪
    之構成要件不合。更且被告係在現場施作工程，此據被告一再陳述明確，亦為聲
    請人所指述之事實，而被告因施作工程而發生有阻斷聲請人所使用灌溉溝渠之情
    事，亦有現場照片附卷可參（警卷第十頁），並經檢察事務官現場勘查屬實，有
    勘驗筆錄附卷可稽（偵查卷第五頁以下），則被告之行為係在完成工程之施作，
    尚難認為被告有何積極地使聲請人所種植之稻作毀損之故意以及意欲，被告之行
    為與毀損罪之構成要件亦不相合。
六、綜據上述，聲請人所指述被告之行為，與刑法第三百五十四條毀損罪之構成要件
    並不相合，檢察官雖就告訴是否合法一事之認定與前揭最高法院見解並不一致，
    但檢察官為不起訴處分，尚無不合，本件交付審判之聲請為無理由，應予駁回。
七、依刑事訴訟法第二百五十八條之三第二項前段裁定如主文。
中      華      民      國    九十二    年      九      月    二十四    日
                              台灣花蓮地方法院刑事第一庭
                                  審判長法官  賴  淳  良
                                        法官  余  明  賢
                                        法官  鄭  光  婷
右正本證明與原本無異。
本件不得抗告。
                                  法院書記官
中      華      民      國    九十二    年      九      月    二十五    日


司法院資訊處製作；財團法人民間司法改革基金會備份。
